【裁判字號】    95,上更(一),410
【裁判日期】    950727
【裁判案由】    偽造文書等
【裁判全文】
臺灣高等法院刑事判決             95年度上更(一)字第410號
上  訴  人
即  被  告  甲○○
選任辯護人  趙國生律師
上列上訴人因偽造文書等案件，不服臺灣臺北地方法院91年度訴
字第569號，中華民國92年4月28日第一審判決（起訴案號：臺灣
臺北地方法院檢察署88年度偵字第16871號），提起上訴，經最
高法院發回更審，本院判決如下：
    主  文
原判決撤銷。
甲○○無罪。
    理  由
一、本件公訴意旨略以：甲○○意圖為自己不法之所有，於民國
    83年間，得知在臺單身榮民宋有志亡故後留有新臺幣（下同
    ）2,013,603元，由行政院國軍退除官兵輔導委員會（下稱
    乙○○）保管中，竟於不詳時間，在大陸之不詳地點，夥同
    大陸湖南省祈陽縣統戰部臺辦副主任孫東山及唐玉良（二人
    分經大陸祈陽縣人民法院判處有期徒刑14年及10年確定），
    偽造宋有志之弟「宋有高」之身分證及戶口卡等內容不實之
    繼承資料，使中華人民共和國湖南省祈陽縣公證處及財團法
    人海峽交流基金會（下稱海基會）分別出具（94）祈證臺字
    第16、17號公證書、委託書及（83）核字第567號認證書後
    ，甲○○即於83年6月14日持前揭文件向乙○○申請領取前
    揭宋有志之遺產，使乙○○承辦人員陷於錯誤而交付之，嗣
    因孫東山、唐玉良為大陸祈陽縣當地之檢察院查獲，始知上
    情，因認甲○○涉刑法第216條、第210條之行使偽造私文書
    及第339條第1項之詐欺取財等罪嫌云云。
二、公訴人指被告甲○○涉上開罪嫌，無非以告訴人乙○○之指
    訴，以及有聯合報、中央日報、中國時報、香港明報影本暨
    海峽兩岸關係協會傳真函影本等為其依據。
三、訊據被告甲○○否認有偽造文書及詐欺之犯行，並辯稱伊僅
    係受託辦理代領款項而已，並不知申請之文件係偽造且於領
    款後已將款攜至大陸交付宋有高，並由其出具收據等語。
四、經查：
  (一)公訴人雖指被告於83年間得知在臺單身榮民宋有志亡故留有
    2,013,603元遺產，在大陸之不詳地點夥同大陸湖南省祈陽
    縣統戰部臺辦副主任孫東山及唐玉良偽造宋有志之弟「宋有
    高」之身分證及戶口卡等內容不實資料等情，惟依卷附內政
    部警政署入出境管理局之入出國日期證明書（見一審卷第73
    頁）記載被告於81年9月15日出境，81年10月12日入境後，
    於83年9月23日始再出境於同年10月26日入境，其間入出境
    之時間相距達兩年之久，而被告係在83年6月14日始向乙○
    ○申請，則在其提出申請之前回溯至上開81年10月12日入境
    之間，被告人既一直在國內，自不可能於公訴人所指於83年
    間在大陸之不詳地點與孫東山、唐玉良共謀偽造「宋有高」
    之身分證及戶口卡等申請認證之資料，因此公訴人所指上情
    ，顯乏依據。
  (二)公訴人所指之聯合報、中央日報、中國時報、香港明報影本
    及海峽兩岸關係協會傳真函影本等（見偵查卷第8頁至29頁
    ）均屬傳聞證據且僅報導孫東山、唐玉良2人假冒「宋有高
    」之名義偽造「宋有高」之身分證和戶口卡等文件，至公證
    處辦理公證後委由被告提出申請，被告領得款項後於回鄉探
    視時帶回4萬美元，交予孫、唐兩人以及孫、唐2人分經大陸
    祈陽縣人民法院判處罪刑等情，並未敘及被告與孫、唐2人
    有共謀偽造申請文件，上開剪報影本及海峽兩岸關係協會傳
    真函影本等自難執為被告與孫、唐2人共謀之依據。
  (三)被告受託向乙○○申請領款之各項文件諸如宋有高身分證、
    親屬關係公證書、委託書、公證書等文件，係以宋有高之名
    義於83年5月19日由大陸湖南祈陽郵局以國際快遞寄給被告
    ，有被告提出之蓋有大陸湖南祈陽郵局印戳之國際快遞郵件
    詳情單影本在卷可按（見一審卷第36頁），參以被告持以申
    請之文件即宋有高之委託書、親屬關係、證明書，均經中華
    人民共和國湖南省祈陽縣公證處公證，並經大陸財產法人海
    峽交流基金會出具證明書證明公證書之正本與與副本相符。
    （見偵查卷第8頁至第14頁）。則有關「宋有高」之身分證
    明及委託書既經大陸湖南省祈陽縣公證處之公證及公證書又
    經大陸海峽交流基金會出具證明公證書之真正。則在形式上
    足使人認為該等之真實，亦合事理，被告辯稱不知該等文書
    係孫東山所假冒宋有高之名義所偽造，應屬可採。
  (四)被告固坦承於領取2,000,000元之國庫支票存入其在華南商
    業銀行雙園分行第00000000000-0號帳戶兌現後並於83年8月
    26日轉出1, 055,200元結購美金四萬元，餘款未再領出結購
    美金等事實，惟據其辯稱其餘美金三萬元因其友人桂茲純欠
    其360,000元由伊給桂茲純860,000元，共計1,220,000元，
    由桂茲純代購美金三萬元，總計美金七萬元，由伊及其妻魏
    春、桂茲純、田兆銀、周煥辰夫妻、周西洋等七人，每人攜
    帶美金各一萬元至大陸去等語，並據其提出於交付款項時（
    即1994年10月4日）以宋有高名義所出具之收據（見偵查卷
    第55頁），及2000年1月28日宋有高所立具之聲明書及2000
    年1月31日孫東山所立具之證明（見偵查卷第86頁、第90頁
    ）上開聲明書及證明並經大陸湖南省永川市公證處公證立書
    人係在公證員面前蓋章，且公證書影本並經大陸財團法人海
    峽交流基金會證明與公證書原本相符，有上開公證書影本及
    海峽交流基金會之證明影本在卷可按（見偵查卷第85至92頁
    ）並經證人即被告之妻魏春及周西洋（經具結）證述隨同被
    告共七人到大陸並各攜帶美金一萬元等情在卷（見偵查卷第
    77、78、10 2頁）以及證人張桂女（即桂茲純之妻，桂茲純
    已死亡）在偵查中亦結稱83年有一天有聽到桂茲純打電話給
    甲○○，說美金換回來了有漲一點，83年（筆錄誤載為87年
    ）他也有和甲○○一起回湖南家鄉等語（見偵查卷第103頁
    ），雖證人張桂女未實際目睹被告委由其夫桂茲純購買美金
    之情，然其親聞桂茲純打電話給被告言及購買美金以及證述
    其夫隨同被告到大陸，即非不得採為證據，至於公訴人所指
    上開新聞剪報固提及被告僅帶回大陸四萬美元，然上開新聞
    剪報俱屬傳聞證據，另有關海峽兩岸關係協會傳真函影本均
    未敘及被告攜帶多少美金至大陸之情形，則依被告及公訴人
    所舉之上開證據，參以證人魏春、周西洋、張桂女在偵查中
    證言，依證據法則及論理法則應認被告所為之辯解，值得採
    信，則被告既將代領之款項全數兌換美金帶至大陸交付予所
    委託之人，並取得收據，其本身並無取得任何利益，其又何
    需與孫、唐二人合謀偽造宋有高之身分文件藉以向乙○○詐
    領宋有志之遺產。
五、綜上所述，被告辯無偽造文書及詐欺之犯行，堪予採信，此
    外又查無積極證據足以證明被告有何偽造文書及詐欺犯行，
    自屬不能證明被告犯罪，原審未予詳查而為被告科刑之判決
    ，自屬未合，被告上訴指摘原判決不當為有理由，自應由本
    院將原判決撤銷另為被告無罪之諭知。
據上論斷，應依刑事訴訟法第369條第1項前後、第364條、第301
條第1項，判決如主文。
本案經檢察官李良忠到庭執行職務。
中    華    民    國    95    年    7    月    27    日
                  刑事第三庭    審判長法  官  許國宏
                                      法  官  許增男
                                      法  官  楊貴志
以上正本證明與原本無異。
如不服本判決，應於收受送達後十日內向本院提出上訴書狀，其
未敘述上訴之理由者並得於提起上訴後十日內向本院補提理由書
（均須按他造當事人之人數附繕本）。
                                      書記官  鄒賢英
中    華    民    國    95    年    7    月    27    日


司法院資訊處製作；財團法人民間司法改革基金會備份。
